【裁判字號】    99,交聲,8
【裁判日期】    990526
【裁判案由】    聲明異議
【裁判全文】
臺灣臺南地方法院交通事件裁定           99年度交聲字第8號
移送機關    交通部公路總局嘉義區監理所臺南監理站
異議人即
受處分人    甲○○
上列異議人即受處分人因違反道路交通管理處罰條例案件，對於
交通部公路總局嘉義區監理所臺南監理站民國98年12月16日所為
之裁決處分（處分案號：嘉監南字第裁74-S00000000號），聲明
異議，本院裁定如下：
    主  文
原處分關於罰鍰新臺幣陸仟元部分撤銷。
上開撤銷部分，甲○○不罰。
其餘異議駁回。
    理  由
一、原處分意旨略以：異議人即受處分人甲○○（下稱異議人）
    於民國98年10月13日20時25分許，騎乘車牌號碼VIG-632 號
    輕型機車，沿臺南市○○路○段由西往東方向行駛，途經該
    路與大智街交岔路口處時，不慎撞及由曾貞觀所騎乘車牌號
    碼872-CDV 號重型機車，致其受有左脛骨上端閉鎖性骨折、
    左膝十字韌帶扭傷及拉傷、左胸及左前臂挫傷等傷害後，未
    對其採取救護措施及依規定處置，並通知警察機關處理而逃
    逸之違規行為，經臺南市警察局第六分局警員製單舉發，嗣
    經移送機關即交通部公路總局嘉義區監理所臺南監理站依道
    路交通管理處罰條例第62條第3 項（原裁決書漏未記載）、
    第4 項前段、第67條第3 項等規定，裁處異議人罰鍰新臺幣
    （下同）6,000 元，吊銷駕駛執照，1 年內禁考等處分。
二、本件聲明異議意旨略以：異議人騎乘機車在臺南市○○路與
    大智街口待轉時，突然間遭曾貞觀騎乘之機車直接撞上，人
    車倒地，經路人幫忙扶起，意識有點迷糊就把機車牽回對面
    之自家店門口停放。之後，異議人復走回現場詢問被害人傷
    勢並告知聯絡方式，惟那時救護車未到，異議人為就近求醫
    ，遂先行離去，絕非棄之不顧，因而為此聲明異議等語。
三、按汽車駕駛人駕駛汽車肇事致人受傷或死亡者，應即採取救
    護措施及依規定處置，並通知警察機關處理，不得任意移動
    肇事汽車及現場痕跡證據，違反者處3,000 元以上9,000 元
    以下罰鍰；前項駕駛人肇事致人受傷而逃逸者，吊銷其駕駛
    執照，1 年內不得考領駕駛執照，道路交通管理處罰條例處
    罰條例第62條第3 項、第4 項前段及第67條第3 項分別定有
    明文。又按發生道路交通事故，駕駛人或肇事人應先為下列
    處置：一、事故地點在車道或路肩者，應在適當距離處豎立
    車輛故障標誌或其他明顯警告設施，事故現場排除後應即撤
    除。二、有受傷者，應迅予救護，並儘速通知消防機關。三
    、發生火災者，應迅予撲救，防止災情擴大，並儘速通知消
    防機關。四、不得任意移動肇事車輛及現場痕跡證據。但無
    人傷亡且車輛尚能行駛，或有人受傷且當事人均同意移置車
    輛時，應先標繪車輛位置及現場痕跡證據後，將車輛移置不
    妨礙交通之處所。五、通知警察機關。但無人受傷或死亡且
    當事人當場自行和解者，不在此限。道路交通事故處理辦法
    第3 條定有明文。是汽車駕駛人，駕駛汽車肇事致人受傷或
    死亡者，即負有(1)應即採取救護措施及依規定處置。(2)通知
    警察機關處理。(3)不得任意移動肇事汽車及現場痕跡證據之
    義務，如該汽車駕駛人有違背上述任一義務者，即可處3,00
    0 元以上9,000 元以下罰鍰。
四、經查：
(一)異議人於98年10月13日20時25分許，騎乘車牌號碼VIG-632
    號輕型機車，沿臺南市○○路○段由西往東方向行駛，途經
    該路與大智街交岔路口處時，不慎撞及由曾貞觀所騎乘車牌
    號碼872-CDV 號重型機車，致其受有左脛骨上端閉鎖性骨折
    、左膝十字韌帶扭傷及拉傷、左胸及左前臂挫傷等傷害後，
    未對其採取救護措施及依規定處置，並通知警察機關處理而
    逃逸之違規行為，經臺南市警察局第六分局警員製單舉發等
    情，有臺南市警察局98年10月17日南市警交字第S00000000
    號舉發違反道路交通管理事件通知單1 紙在卷可稽。
(二)其次，上開事實，業據異議人於其被訴公共危險罪一案（臺
    灣臺南地方法院99年度交訴字第23號）準備程序中坦認其確
    有肇事逃逸之犯行，核與證人曾貞觀、陳澤臨於該案警詢及
    偵查中證述在卷，並有道路交通事故現場圖、道路交通事故
    調查報告表 (一)、(二)各1份、財團法人台灣基督長老教會
    新樓醫院診斷證明書1 紙、道路交通事故現場蒐證照片暨車
    損照片6 幀附於該案警卷可稽，復經本院依職權調閱上開偵
    查全卷核閱屬實，堪認上情屬實。另異議人復於該案98年12
    月29日偵查中供承：「... 撞到後，我就倒下去，努力要爬
    起來，兩邊都有機車，路人幫我扶起來，我頭暈，也不知道
    要做什麼，就把車子牽到店門口放，放車子時，附近的人說
    我的車子不能移開現場，我也不知道怎麼辦，就走回車禍現
    場....，我跟她說我在好農家做生意，旁邊有路人陪她..
    ..，路人就說我可以跟對方在現場等救護車來，一起去醫院
    ，我就說我不必，因為我做生意，比較沒有時間，我自己在
    附近看醫生就好。路人這麼說，我想說有叫救護車，而且有
    路人陪同，我就怕診所打烊時間來不及，就趕快去看醫生，
    我到金華路的李外科診所看。之後，看完，我就直接回店內
    ，我去看醫生的時候，也告訴醫生我發生車禍，醫生也有寫
    證明書。」等語明確（詳臺灣臺南地方法院98年度偵字第17
    764 號偵查卷第8 頁），益徵異議人於前揭、時地騎乘車牌
    號碼VIG-632 號輕型機車致曾貞觀受傷後，竟未即採取救護
    措施及依規定處置，並通知警察機關處理，且逕自任意移動
    肇事汽車及現場痕跡證據之行為，嗣並駕車逕行逃逸等違規
    行為無訛。從而，異議人辯稱其無肇事逃逸云云，顯非可採
    。
(三)惟按95年2 月5 日生效之行政罰法第26條第1 項規定：一行
    為同時觸犯刑事法律及違反行政法上義務規定者，依刑事法
    律處罰之。但其行為應處以其他種類行政罰或得沒入之物而
    未經法院宣告沒收者，亦得裁處之。究其立法目的，一行為
    同時觸犯刑事法律及違反行政法上義務規定時，由於刑罰與
    行政罰同屬對不法行為之制裁，而刑罰之懲罰作用較強，故
    依刑事法律處罰，即足資警惕時，實無一事二罰再處行政罰
    之必要，且刑事法律處罰，由法院依法定程序為之，較符合
    正當法律秩序，應予優先適用，但罰鍰以外之沒入或其他種
    類行政罰，因兼具維護公共秩序之作用，為達行政目的，行
    政機關仍得併予裁處。
(四)查原處分機關固以異議人駕駛汽車肇事致人受傷而逃逸之違
    規行為，於98年12月16日裁處異議人罰鍰6,000 元，並吊銷
    駕駛執照，1 年內禁考，然異議人因同一行為涉犯刑法第18
    5 條之4 之肇事逃逸罪嫌，經本院於99年4 月16日以99年度
    交訴字第23號刑事判決判處有期徒刑6 月，如易科罰金，以
    1,000 元折算1 日，緩刑2 年確定等情，有本院99年度交訴
    字第23號刑事判決書及本院電話紀錄表各1 份附卷足憑。是
    異議人既因同一肇事致人受傷而逃逸之行為，遭刑事判決判
    處罪刑確定，已產生實質刑罰效果，原處分機關就異議人上
    開違規行為予以裁罰時，即應遵循前引行政罰法第26條第1
    項前段規定揭示之一事不二罰原則，不得再行裁處異議人罰
    鍰甚明。至異議人雖經本院以上開刑事判決同時宣告緩刑2
    年，惟此僅屬法院判處罪刑後，考量異議人未曾因故意犯罪
    受有期徒刑以上刑之宣告，經科刑之教訓，已足資警惕，信
    無再犯虞，認其所受宣告之刑，以暫不執行為適當，而給予
    其自新之機會，無礙於異議人已受刑事處罰之認定，原處分
    機關仍不得再就同一行為對異議人裁處罰鍰。
五、綜上所述，異議人於前揭時、地，騎乘上開輕型機車，與被
    害人曾貞觀發生交通事故致其受傷後，確有未即採取救護措
    施及依規定處置，並通知警察機關處理，任意移動肇事汽車
    及現場痕跡證據之行為，嗣並駕車逕行逃逸等違規行為，足
    堪認定。故而，異議人執詞提出異議，雖無理由，惟異議人
    既已因同一行為經本院判處罪刑確定，移送機關再對其裁處
    罰鍰6,000 元部分，有違行政罰法第26條第2 項之「一事不
    二罰」之規定，即難認為允當，自應由本院將原處分所處罰
    鍰部分予以撤銷，並就此部分為異議人不罰之諭知，以資適
    法。至於原處分對異議人為吊銷異議人駕駛執照，1 年內禁
    考之處分部分，係罰鍰以外對於預防再犯之行政罰，乃為維
    護道路交通用路權人之生命、身體之安全法益，加強救護，
    減少被害人之死傷，促使駕駛人於肇事後，能對被害人即時
    救護，依行政罰法第26條第1 項但書之規定，得裁處之，是
    移送機關此部分之裁決，於法並無違誤，從而，此部分之異
    議並無理由，應予駁回。
六、據上論斷，依道路交通管理處罰條例第87條第2 項、道路交
    通案件處理辦法第19條、第20條前段，裁定如主文。
中    華    民    國    99    年    5     月    26    日
                        交通法庭  法  官  鄭燕璘
以上正本證明與原本無異。
如不服本裁定應於送達後5日內向本院提出抗告狀（應附繕本）
。
                                  書記官  蔡明峰
中    華    民    國    99    年    5     月    26    日

司法院資訊處製作；財團法人民間司法改革基金會備份。
